【裁判字號】    85,台上,2345
【裁判日期】    850516
【裁判案由】    搶奪
【裁判全文】
最高法院刑事判決                              八十五年度台上字第二三四五號
    上  訴  人  甲○○  男
    選任辯護人  陳水聰律師
右上訴人因搶奪案件，不服台灣高等法院高雄分院中華民國八十四年八月二十四日第
二審判決（八十四年度上訴字第一五四七號，起訴案號：台灣高雄地方法院檢察署八
十四年度偵字第一七八八號），提起上訴，本院判決如左：
    主  文
原判決撤銷，發回台灣高等法院高雄分院。
    理  由
本件原判決認定上訴人甲○○於民國八十四年一月十四日十一時三十分許，在高雄縣
仁武鄉大灣村大全二巷二－五號，因勞資糾紛，與洪群智發生口角，遂基於傷害之故
意，與洪群智以拳頭互毆，致洪群智受有右後頸部皮下出血六×六公分、左手臂後部
挫傷四×二公分、右胸部抓傷痕跡二條、右前頸部抓傷痕跡多條、左手肘腫痛六×二
公分、左背部挫傷痕跡多條、右臉頰部抓傷一×○‧二公分等傷害（傷害部分已撤回
告訴），復基於為自己不法所有之意圖，於打鬥中趁洪群智不備，將洪群智掛於頸部
之金項鍊一條扯下，置於自己右褲口袋內，搶奪洪某之動產，價值約新台幣（下同）
八千餘元，案經洪群智訴由高雄縣警察局仁武分局報請檢察官偵辦等情。因認第一審
判決論處上訴人意圖為自己不法之所有，而搶奪他人之動產罪刑，為無不合，予以離
持，駁回上訴人在第二審之上訴，固非無見。
惟按刑法之搶奪罪，係以意圖為自己或第三人不之所有為構成要件之一。此種據為所
有之意思，必須於搶奪時即已存在，苟當時並無據為所有之意，迨其後因他項原因拒
不交還，仍與該罪之意思條件不符，即不得遽以搶奪論。卷查告訴人洪群智於警訊中
供稱：「我在如順公司上班有八、九年之久，因老闆甲○○要我操作為一機械車床，
我不很熟悉車床性能，生產方面效果較差，而引起甲○○不滿，叫我工作至今天（八
十四年一月十四日）或到一月底止，因而我媽媽洪邱阿釵到工廠和甲○○理論，故發
生爭吵、互相拉扯、叫，而在拉扯之間，甲○○從我脖子的金項鍊拉斷，放在口袋
內，因而報警，在警方未到前，因我看到甲○○把金項鍊放在口袋內，告訴我媽，我
媽在從甲○○口袋拿出金項鍊」（見八十四年一月十四日仁武警察派出所訊問筆錄）
，證人劉啟安證稱：「大約在八十四年一月十四日十一時四十分洪群智的母親洪邱阿
釵來到工廠內找老闆甲○○理論，問其兒子洪群智昨天因何事與你（指甲○○）發生
口角，進而發生拉扯，而在拉扯當中，甲○○將戴在洪群智身上的黃金項鍊扯下，而
順手往自己口袋放，之後三人再發生互毆，大約經過一分鐘後雙方就停了，而後洪邱
阿釵告訴洪群智你的黃金鍊子不見了，洪群智就說在老闆甲○○身上，進而我老闆甲
○○先從自己左邊口袋找尋而找不到黃金鍊子，洪邱阿釵就從我老闆右邊口袋內找出
洪群智所有之黃金鍊子……」（見警卷八十四年一月十四日警訊筆錄），「是他們三
個人（指上訴人、洪群智、洪邱阿釵）在打群架，打完以後，洪邱阿釵有問洪群智說
你的項鍊在那裏，然後洪群智說在他那裏，甲○○就馬上掏出來送給洪群智」云云（
見原審卷第二十二頁）。依上證據，足徵上訴人確係在與洪群智拉扯中，不慎扯落洪
群智之項鍊，能否謂其於扯落當時即具有不法所有之意圖，實有深入探討之必要，俾
免失入。又上訴人係洪群智之僱主，實主關係已有八、九年之久，其間並無積欠薪資
情事，且本件係因洪群智遭上訴人解僱引起之互毆糾紛，事後上訴人尚付遣散費七萬
元予洪群智，有和解書附卷可稽，於此亦足為上訴人之扯下洪某項鍊是否具有不法所
有意圖之參考。上訴意旨，指摘原判決不當，尚非全無理由，應認有撤銷發回更審之
原因。至上訴人被訴傷害部分，因公訴人認與上述搶奪部分，具有裁判上一罪之關係
，應一併發回，合予指明。
據上論結，應依刑事訴訟法第三百九十九條、第四百零一條，判決如主文。
中      華      民      國    八十五    年      五      月     十六     日
                              最高法院刑事第三庭
                                  審判長法官  蔡  詩  文
                                        法官  莊  登  照
                                        法官  鄭  三  源
                                        法官  洪  明  輝
                                        法官  蔡  清  遊
      右正本證明與原本無異
                                              書  記  官
中      華      民      國    八十五    年      五      月              日
                                                                        Ｅ


司法院資訊處製作；財團法人民間司法改革基金會備份。
